【裁判字號】    92,台上,2177
【裁判日期】    921009
【裁判案由】    返還價金
【裁判全文】
最高法院民事判決                              九十二年度台上字第二一七七號
    上  訴  人  肯友有限公司
    法定代理人  陳貴寶
    訴訟代理人  謝財興律師
    上  訴  人  東雲股份有限公司
    法定代理人  蘇志誠
    訴訟代理人  謝家健律師
右當事人間請求返還價金事件，兩造對於中華民國九十年十二月十九日台灣高等法院
第二審更審判決︵九十年度重上更(一)字第五八號︶，各自提起上訴，本院判決如左：
    主  文
原判決廢棄，發回台灣高等法院。
    理  由
本件上訴人肯友有限公司︵下稱肯友公司︶主張：伊於民國七十八年九月二十七日以
總價新台幣︵下同︶五千八百十八萬元，向對造上訴人東雲股份有限公司︵下稱東雲
公司︶購買其所建坐落台北縣汐止市之﹁東方科學園區廠房大樓︵下稱系爭大樓︶﹂
編號Ｂ棟十八樓Ｂ２廠房一戶暨基地之應有部分︵下稱系爭廠房︶，東雲公司於售屋
時，銷售廣告標榜該大樓係工業廠房與商業辦公混合使用，隱瞞該廠房限工業用，故
意不告知，且向伊表示可供商業辦公使用，使伊誤信可作為營業處所，而與之簽約，
致依約按期繳付價金計二千三百二十八萬元，事後伊發現該廠房限工業用，乃於八十
七年九月三日通知東雲公司解除契約。又伊係受東雲公司詐欺而與之訂約，且該廠房
不具有約定品質，屬給付不能，並以書狀繕本送達為撤銷及解除意思表示之通知，東
雲公司自應返還已付之價金。縱認東雲公司得解除契約，惟其沒收伊已繳之上開價金
充為違約金，亦屬過高，應予核減，超過該核減後違約金之部分，伊亦得請求返還等
情，求為命東雲公司給付二千三百二十八萬元，並加付如原判決附表︵下稱附表︶所
示利息之判決︵肯友公司另請求東雲公司給付代辦費及押租金計二百二十四萬四千零
三十八元本息部分，經第一審判決東雲公司敗訴，未據其聲明不服，已告確定︶。
東雲公司則以：伊並無詐欺或隱瞞系爭廠房用途，亦無約定品質之瑕疵。肯友公司未
依約繳付第三十七、三十八期價金，且拒辦交屋手續，經催告仍不履行，伊已依約解
除契約，並沒收肯友公司已付之價金充為違約金，該違約金尚不足賠償伊所受之損害
，並無過高情事等語，資為抗辯。
原審以：肯友公司主張其向東雲公司買受系爭廠房之事實，業據提出房屋土地買賣預
約書︵下稱房地預約書︶乙件為證，且為東雲公司所自認，堪信為真實。查房地預約
書第一條第一款、第四條第二項、第二十條、第二十一條、第二十六條已明白約定買
賣標的為﹁廠戶﹂，代辦貸款委託書亦標明﹁工業辦公廠房﹂，建材設備說明欄中也
有﹁廠房﹂之記載，可見兩造約定系爭買賣標的之用途係供工業辦公廠房使用，肯友
公司主張東雲公司於售屋時，故意不告知系爭廠房限工業用，且表示可供商業辦公使
用，其因受詐欺而與之簽約，應可撤銷買賣之意思表示等語，為無可取。又兩造並無
東雲公司應交付系爭大樓竣工圖與肯友公司之約定，且東雲公司於肯友公司要求提供
系爭大樓第十八層樓、頂樓及地下室各層之竣工圖後，已於八十五年十月十五日函知
肯友公司得至其公司閱覽竣工圖，肯友公司主張東雲公司未交付竣工圖違反附隨義務
，其得解除契約等語，亦無可取。至肯友公司主張系爭大樓有第十八層防火區劃已遭
破壞、走廊寬度不符、屋頂避難平台與原核准圖說不符等瑕疵，固提出安全檢查報告
書乙紙為證。惟上開安全檢查日期為八十七年十二月十五日至八十八年三月十五日間
，已在東雲公司於八十七年八月一日以肯友公司未履行給付價款義務為由解除契約之
後，肯友公司於東雲公司解約前，從未告知東雲公司系爭大樓存有上開所稱之瑕疵或
通知東雲公司補正瑕疵，足見其並未以此為拒絕給付價金之事由。依系爭房地預約書
第十八條第二項記載，如肯友公司有違約事由，經東雲公司解除契約者，肯友公司已
繳價款由東雲公司沒收充作違約金。而約定之違約金額過高者，法院得減至相當之數
額，為民法第二百五十二條所明定。東雲公司辯稱其因肯友公司違約，受有房地產跌
價、委託代銷房屋佣金、廣告金、房屋稅、地價稅、增加土地增值稅，及如再出售系
爭廠房之仲介費等損失。然出賣人委託另行銷售之價額，僅係其個人主觀之意願，於
房地產重行賣出前，究有無損失，或是否發生損失，尚屬未定。東雲公司以委託銷售
價格，認重行出售系爭廠房將遭受二千四百五十五萬八千二百六十六元損失，尚屬無
據。且土地增值稅原即為國家應徵收之稅收，在房地買賣契約中亦規定由賣方負擔者
，尚難認土地增值稅係屬賣方之損失。而房屋稅及地價稅亦同為房地所有權人依法應
繳納之稅捐，東雲公司既未將系爭廠房及其基地移轉交付肯友公司管領使用，稅捐義
務自仍應由東雲公司負擔。至重行出售之仲介費用等，係將來另行出售時之費用，不
得認係肯友公司違約所生之損失。審酌肯友公司已繳交房地價款二千三百二十八萬元
，達系爭廠房總價款五千八百十八萬元之百分之四十，東雲公司因此獲有現金利息之
收入；系爭廠房始終在東雲公司管領中，肯友公司從未占有、使用，未獲有利益；肯
友公司如按期給付價款，東雲公司得享有至少現金利息收入，參以財政部公告之八十
一年度營利事業各業所得稅、同業利潤標準，其中房地產買賣之淨利率為百分之十八
等情，認東雲公司沒收肯友公司已繳全部價款充作違約金核屬過高，應以肯友公司已
繳如附表所示第一至第四期款共九百三十二萬元為適當。則於扣除上開違約金後，肯
友公司依解除契約回復原狀之法律關係，請求東雲公司返還已付價款一千三百九十六
萬元，及如附表編號第五期至第三十六期所示之利息，洵屬正當，應予准許。逾此範
圍，為無理由。因而將第一審所為肯友公司敗訴部分之判決，一部予以廢棄，改判命
東雲公司給付一千三百九十六萬元，及如附表編號第五期至第三十六期所示之利息，
並駁回肯友公司其餘上訴。
按出賣人因買受人不履行債務而解除契約，如買賣標的物之市價於解約前已有跌落，
其價值低於原定買賣價金，出賣人之財產即因而減少，難謂其未受損害，法院審酌約
定之違約金金額是否過高，自應予斟酌。東雲公司抗辯系爭廠房於伊解約之八十七年
市場行情，每坪已跌價十一萬零九百元，伊受有二千四百五十五萬八千二百六十六元
減少收入之損害等語，並提出業務銷售合約書影本乙件為證︵見一審卷第一七二頁背
面、一七四頁、原審更字卷第二一九、二二○頁︶。原審就系爭廠房於解約時之市價
有否下跌？跌落若干？未予調查審認，徒以東雲公司既未再行出售系爭廠房，即認其
未受跌價之損失，自嫌速斷。次查東雲公司抗辯伊委託台北房屋服務股份有限公司及
潤泰廣告事業股份有限公司銷售系爭廠房與肯友公司，計支出佣金三百十六萬零二百
六十七元，有廣告製作業務執行合約書、發票、收款日報表在卷可稽，並經證人徐博
文證述屬實︵見原審上字卷第一八七、一九○、一九六、一九七頁，原審更字卷第一
四二、一四四、二一九頁︶。倘非虛妄，上開佣金不因嗣後系爭買賣契約之解除而得
請求返還，能否謂此非東雲公司因肯友公司違約所受之損害，尚非無疑。原審未於核
減違約金時就此加以審究，亦有疏略。東雲公司究得沒收若干價金充作違約金，攸關
肯友公司得請求東雲公司返還價金之多寡，而違約金之數額既尚待原審查明審認，自
應將原判決全部予以廢棄發回。兩造上訴論旨，分別指摘於其不利部分之原判決為不
當，聲明廢棄，均非無理由。
據上論結，本件兩造上訴均有理由，依民事訴訟法第四百七十七條第一項、第四百七
十八條第二項，判決如主文。
中      華      民      國    九十二    年      十      月      九      日
                              最高法院民事第三庭
                                  審判長法官  林  奇  福
                                        法官  陳  國  禎
                                        法官  李  彥  文
                                        法官  陳  重  瑜
                                        法官  吳  麗  女
      右正本證明與原本無異
                                              書  記  官
中      華      民      國    九十二    年      十      月    二十七    日


司法院資訊處製作；財團法人民間司法改革基金會備份。
